臺灣高等法院刑事判決
109年度交上易字第308號
上  訴  人  臺灣士林地方檢察署檢察官
被      告  童宗仁


選任辯護人  林靜文律師（法律扶助）
上列上訴人因被告過失傷害案件，不服臺灣士林地方法院108年
度交易字第6號，中華民國109年7月16日第一審判決（起訴案號
：臺灣士林地方檢察署107年度偵字第11101號），提起上訴，本
院判決如下：
    主  文
上訴駁回。
    理  由
一、公訴意旨略以：被告童宗仁以駕駛計程車為業，係從事業務
    之人，於民國107年6月18日上午9時30分許，駕駛車牌號碼0
    00- 0000號營業用小客車，沿臺北市南港區南港路1段由西
    往東方向，欲將暫停於路旁計程車招呼站之停車格內（前揭
    營業用小客車），起駛駛入車道，本應注意汽車起駛前應注
    意前後方有無障礙或車輛行人，並應禮讓行進中之車輛優先
    通行，以避免發生危險，而依當時情形，並無不能注意之情
    事，竟疏未注意及此，貿然起駛，適有被害人繆友順(原判
    決理由欄三、㈡誤載為謬友順，應予更正)騎乘車牌號碼000-
    000號普通重型機車沿同路段同向騎乘至該處，被告煞避不
    及，致其駕駛之上開營業用小客車（起訴書誤載為自用小客
    車）前保險桿碰撞被害人騎乘之上開普通重型機車右側車身
    ，被害人因而人車倒地，並受有顱內出血合併意識不清、四
    肢多處挫擦傷、疑似尾骨及恥骨骨折、雙肺挫傷等傷害，因
    認被告涉犯修正前刑法第284條第2項前段之業務過失傷害罪
    嫌等語。
二、按告訴乃論之罪，無得為告訴之人或得為告訴之人不能行使
    告訴權者，該管檢察官得依利害關係人之聲請或依職權指定
    代行告訴人，並準用代理告訴不得與被害人明示之意思相反
    之規定；告訴或請求乃論之罪，未經告訴，應諭知不受理之
    判決，並得不經言詞辯論為之，刑事訴訟法第236條、第233
    條第2項但書、第303條第3款及第307條分別定有明文。
三、經查：
（一）本件代行告訴人繆佳芸（原判決誤載為謬佳芸，應予更正
      ）告訴被告業務過失傷害案件，起訴書認被告所為係涉犯
      修正前刑法第284條第2項前段之業務過失傷害罪嫌，依同
      法第287條前段之規定，須告訴乃論。
（二）被害人於案發後因前揭車禍受有顱內出血合併意識不清等
      傷害，致不能為意思表示及受意思表示，無法自己行使告
      訴權，且於本案偵查期間，復無其他得為告訴之人，承辦
      檢察官乃依刑事訴訟法第236條第1項規定，於107年8月22
      日指定被害人之女繆佳芸為代行告訴人，並由繆佳芸於同
      日以代行告訴人身分提出過失傷害告訴等情，業經繆佳芸
      於原審供述明確（見原審卷三第145頁、第146頁），復有
      繆佳芸、繆友順身分證影本、國防醫院三軍總醫院附設民
      眾診療服務處診斷證明書、中國醫藥大學附設醫院臺北分
      院診斷證明書、107年8月22日訊問筆錄各1份在卷可參（
      見107年度偵字第11101號偵查卷第27頁至第29頁、第31頁
      、第87頁、第101頁、第107頁至109頁，原審卷三第17頁
      ）。嗣被害人於原審審理期間，業已回復意識，並經被害
      人於原審審理時親自到庭表示：其已與被告達成和解，對
      被告刑事責任不予追究，亦不提出刑事告訴等語（見原審
      卷三第145頁），並有原審108年度交重附民字第1號和解
      筆錄1份附卷可參（見原審卷三第149頁），原審因認代行
      告訴人所為告訴與被害人繆友順明示之意思相反，依刑事
      訴訟法第236條第2項準用同法第233條第2項但書規定，本
      件與未經告訴無異，而不經言詞辯論，逕為不受理判決之
      諭知，經核尚無不合。
四、檢察官上訴意旨略以：最高法院93年度台非字第196號判決
    意旨所謂「代行告訴前，被害人不能明示告訴與否，於代行
    告訴後，如被害人明示不願告訴時」，解釋上應以被害人已
    有明示告訴與否之能力，於知悉代行告訴人提起告訴後，未
    曾明示同意告訴者為限。若被害人曾於代行告訴後，表示同
    意告訴之意，法院並因此就本案為實體上審查，事後被害人
    始因和解等因素而不願再訴追被告之刑事責任，此時若適用
    刑事訴訟法第236條第2項準用同法第233條第2項但書之規定
    ，認代行告訴與被害人事後明示之意思相反，其告訴不合法
    ，與未經合法告訴無異，不啻使告訴是否合法之程序要件隨
    時處於不確定之狀態，且就已進行之訴訟程序形成浪費，並
    混淆法院對於案件之審查順序，且無疑架空告訴權與撤回權
    在訴訟法上為不可分，撤回權應專屬於實行告訴之告訴人之
    原則，使被害人在代行告訴之情況下，得隨時以明示不願告
    訴之意產生實質上「撤回」代行告訴人之告訴之效果。查本
    件被害人曾於108年9月20日原審審理時，以證人身分到庭接
    受詰問，除能獨立自行走入法庭，對於法院點呼其坐入證人
    席，亦知其意涵，且朗讀證人結文過程順利，並均能詳實回
    答問題，足見能理解告訴之意義，其不僅未為明示反對告訴
    之意，甚至就本案車禍及其所受傷勢情形具結作證，更於審
    判長訊問有關本案意見時，陳稱：刑度部分，我認為撞到我
    就要抓去關等語，顯已明示訴追被告刑事責任之意，其既表
    明訴追之意思，即便日後又有變化亦難謂「與未經告訴無異
    」。應認此時訴追條件已然具備，不因事後被告與被害人達
    成和解，被害人自和解後表示願意撤回告訴或不願追究被告
    之刑事責任，而影響已具備合法訴追條件之起訴，從而本案
    應為實體上論罪科刑云云。惟查：
（一）按告訴或請求乃論之罪，未經告訴，應諭知不受理之判決
      ，並得不經言詞辯論為之，刑事訴訟法第303條第3款及第
      307條分別定有明文。又刑事訴訟法第238條所規定得撤回
      告訴之人，以有權並實行告訴之人為限，代行告訴人並不
      包括在內(參照司法院院解字第3658號解釋意旨)。查本件
      檢察官起訴被告涉犯修正前刑法第284條第2項前段之業務
      過失傷害罪，依刑法第287條前段規定，係告訴乃論之之
      罪，而被害人之女繆佳芸雖經檢察官指定為代行告訴人，
      惟依司法院院解字第3658號解釋意旨，代行告訴人並無撤
      回告訴之權，是本件代行告訴人並無撤回告訴權。又告訴
      權與撤回告訴權在訴訟法上為不可分，撤回權應專屬於實
      行告訴之告訴人。本件被害人於案發後並未實行告訴，則
      其自無撤回告訴之權，合先敘明。
  (二)另按代行告訴人，係代被害人行使其告訴權，應受被害人
      意思之拘束，依刑事訴訟法第236條第2項準用第233條第2
      項但書之規定，並參照司法院院解字第1142號解釋意旨(
      即親屬告訴前雖得被略誘人同意，但事後被略誘人變更其
      意思，不同意於親屬之告訴，即應以違反被略誘人之意思
      論)，在解釋上應包括代行告訴前，被害人不能明示告訴
      與否，於代行告訴後，如被害人明示不願意告訴時，亦有
      上開規定之適用(參照最高法院93年度台非字第196號判決
      意旨、司法院(79)廳刑一字第901號函研究意見)。查本件
      被害人於原審固到庭以證人身分接受詰問，惟參諸其原審
      另供稱：刑度部分，我認為撞到我就要抓去關；我尚未正
      式對被告提出刑事告訴等語(見原審卷二第222頁原審卷三
      第146頁），上述回答僅係被害人針對被告之量刑，向法
      院表示其個人意見而已，尚難據此即認被害人係表達請求
      訴追之意，況其亦非向偵查機關為之，自難認被害人於恢
      復意識後已提出合法之告訴；另徵諸被害人於恢復意識後
      於原審審理中以業與被告達成民事和解，而向原審表示不
      追究被告刑事責任，亦不提出刑事告訴之意思等情（見原
      審卷三第145頁），益見被害人不願提出本件告訴意思甚
      明，揆諸上揭說明，應認本件繆佳芸之代行告訴違反被害
      人之明示意思，而與未經告訴無異，法院自應為不受理之
      判決。　　　
（三）綜上所述，檢察官以前開上訴意旨指摘原審判決不當，請
      求撤銷改判，為無理由，應予駁回。又本院係維持原審所
      為不受理之判決，爰不經言詞辯論為之，併此敘明。
據上論斷，應依刑事訴訟法第368條、第372條，判決如主文。
中　　華　　民　　國　　109 　年　　10　　月　　30　　日
                  刑事第十一庭  審判長法　官  周煙平
 　　　　　　　　　　　　　　　　　　 法  官  連育群
                                      法　官  吳炳桂
以上正本證明與原本無異。
不得上訴。
                                      書記官  劉育君
中　　華　　民　　國　　109 　年　　11　　月　　2 　　日